【裁判字號】    89,上訴,1129
【裁判日期】    891026
【裁判案由】    殺人
【裁判全文】
臺灣高等法院臺南分院刑事判決        八十九年度上訴字第一一二九號 首股Ｃ
      上  訴  人
      即  被  告  丁  ○  ○
      指定辯護人  本院法官  乙  ○  ○
右上訴人因殺人案件，不服臺灣臺南地方法院八十九年度重訴字第一五號中華民國八
十九年八月十八日第一審判決（起訴案號：臺灣臺南地方法院檢察署八十九年度偵字
第五九二五號），提起上訴，本院判決如左：
      主      文
原判決撤銷。
丁○○殺人，處有期徒刑柒年。
扣案之折疊式水果刀壹把沒收。
      事      實
一、丁○○與黃志瑞均係居住在台南市○○路一九○號「榮民之家」之榮民，民國（
    下同）八十九年五月十日十七時許，丁○○與同為榮民之梁榮等人在榮民之家茶
    水部處打麻將，黃志瑞在一旁觀看，嗣因丁○○自摸胡牌時碰觸到其他牌，而與
    同桌牌伴就是否胡牌發生口角，經一番爭執後，同桌人同意付錢，惟丁○○仍謾
    罵不停，在旁觀看之黃志瑞遂出聲指責丁○○，丁○○遭指責後起身欲毆打黃志
    瑞，但反遭黃志瑞打到眉頭處而送醫縫合傷口。同日晚上十九時四十分許，丁○
    ○就醫後返回榮民之家，餘怒未消，自行喝酒解悶（並未精神耗弱）。迨至二十
    一時十分許，丁○○乃前往黃志瑞寢室質問黃志瑞為何打他，雙方又起口角爭執
    ，丁○○憤而返回其寢室取得其所有之折疊式水果刀一把，再折回黃志瑞寢室處
    ，基於殺人之犯意，右手反握該水果刀，朝黃志瑞之頭部左顳部猛刺一刀後，將
    刀抽出尚未完全抽離之際，再猛力刺下，造成黃志瑞因顱骨穿刺傷合併出血及左
    顳刀刺傷當場死亡。丁○○案發後，於警方至現場尚未知悉何人犯罪前，主動向
    警方自首犯罪，接受裁判。警方並扣得丁○○所有供殺害黃志瑞所用之折疊式水
    果刀一把。
二、案經台南市警察局第一分局報請相驗後報請臺灣臺南地方法院檢察署檢察官偵查
    起訴。
      理      由
一、訊據上訴人即被告丁○○固坦承於前揭時地持折疊式水果刀殺害黃志瑞等情不諱
    ，惟辯稱：僅係要教訓死者，不知拿刀殺他何處，且僅殺一刀云云。然查：
（一）右揭被害人黃志瑞因遭被告丁○○持刀刺殺，造成顱骨穿刺傷合併出血及左顳
      刀刺傷而當場死亡一節，業經臺灣臺南地方法院檢察署檢察官督同檢驗員到場
      相驗屬實，製有勘驗筆錄、驗斷書、相驗屍體證明書及照片六幀附卷可稽。而
      在此之前，被告丁○○與被害人黃志瑞因打牌之事起爭執，發生激烈衝突之事
      實，業據台南市榮民之家輔導員張邦基於偵查中、居住榮民之家之榮民梁榮於
      警訊及偵查中證述明確，足見被告與被害人當時衝突甚鉅，被告丁○○因而萌
      生殺意，非不可能。又依上開驗斷書之記載：被害人黃志瑞受有左顳部一鈍角
      在上銳角在下，距中線七公分，一─七點鐘方向長三．三Ｘ寬一公分刺創，創
      緣呈葉瓣狀有游離瓣、左耳溢血大量、口溢血，且同創由左方向右方刺入，
      穿透顳骨造成一‧九公分寬顳骨折，創道深入大腦實質合併出血及耳道出血，
      同創由左上方往右下方刺入，創道八‧二公分刺達左口腔黏膜旁。顯見被告
      丁○○係持刀猛刺黃志瑞之左顳部一刀後，將刀抽出尚未完全抽離之際，再猛
      力刺下，始會造成「左顳部一鈍角在上銳角在下」，且造成同創由左方向右
      方刺入、同創由左上方往右下方刺入之一創口二創道之情形，足證被告殺人
      之犯意至堅、用力至猛，所以被告記憶中僅刺一刀，亦可理解。又頭部為人體
      之重要部位，持利刃朝人之【頭部】（左顳部）猛刺，衡諸經驗法則，必生死
      亡之結果，亦為社會一般人之通念所應知，參諸被告與被害人有激烈衝突之事
      實，足見被告當時應非僅係要教訓被害人，而係有致被害人黃志瑞於死之犯意
      。
（二）又被告聲稱其殺害被害人黃志瑞後託甲○○向警方報案（嗣後由榮民之家護工
      鄭文彬報案），並於警方至現場尚未知悉何人犯罪前，即主動站起來對警察供
      稱其殺人，並舉雙手來給警察上手銬之事實，業經證人甲○○到庭證述屬實（
      見本院八十九年九月二十六日訊問筆錄），參以承辦本案之偵查員丙○○證稱
      ：「勤務中心告訴我說，榮民之家發生兇殺案，但沒有告訴我兇手是誰」（見
      本院同上筆錄），足見被告係於警方尚未知悉何人犯罪前，即主動向警方自首
      犯罪（主動站起來對警察供稱其殺人），並接受裁判（舉雙手來給警察上手銬
      ）。
（三）綜上所述，足見被告辯其僅係教訓被害人云云，殊不足採。此外，復有被告所
      有供犯罪用之折疊式水果刀一把扣案可資佐證。是本件事證明確，被告犯行洵
      可認定，自應依法論科。
二、核被告丁○○所為，係犯刑法第二百七十一條第一項之殺人罪。被告於未發覺之
    罪自首而受裁判，應依刑法第六十二條之規定減輕其刑。原審予以論罪科刑，固
    非無見，惟查：（一）被告於警方尚未知悉何人犯罪前，即主動向警方自首犯罪
    （主動站起來對警察供稱其殺人），並接受裁判（舉雙手來給警察上手銬），被
    告應係於未發覺之罪自首而受裁判，原審未依刑法第六十二條之規定減輕其刑，
    容有未洽。（二）依刑法第三十八條第一項第二款沒收者，僅限供犯罪所用或犯
    罪預備之物，因而犯罪事實欄自應表明諭知沒收之物係屬何人所有，方為妥適。
    本件原判決將兇器折疊式水果刀一把宣告沒收，事實欄卻未載明該折疊式水果刀
    一把係被告丁○○所有（並供犯罪之用），稍有疏漏。（三）被告並非直接持水
    果刀朝黃志瑞之頭部左顳部猛刺二下，而係朝黃志瑞之頭部左顳部猛刺一刀後，
    將刀抽出尚未完全抽離之際，再猛力刺下，此亦為原判決理由所認定。然原判決
    事實欄逕認定被告丁○○直接持水果刀朝黃志瑞之頭部左顳部猛刺二下，事實之
    認定稍有違誤，且與理由矛盾。被告上訴意旨猶執前詞，否認有殺人之犯意，雖
    不足採，惟原判決既有可議，自應由本院將原判決撤銷改判。爰審酌被告自小離
    家從軍，一生奉獻予國家，孤家寡人居於榮民之家，情境堪憐，其雖僅因打牌之
    細故即率爾剝奪人之寶貴生命，所為並不足取，然被告已年逾六十七歲，觀其身
    體狀況顯已老邁，且僅造成二創傷，加以事後頗有悔意，主動坦承犯罪，態度良
    好，又其前此並無任何犯罪前科及其他一切情狀，量處如主文第二項所示之刑，
    以資懲儆。扣案之折疊式水果刀一把，係被告所有供犯罪所用之物，業經被告自
    承在卷，併依法宣告沒收之。
據上論斷，應依刑事訴訟法第三百六十九條第一項前段、第二百九十九條第一項前段
，刑法第二百七十一條第一項、第六十二條、第三十八條第一項第二款，判決如主文
。
本案經檢察官羅清溪到庭執行職務。
中    華    民    國      八十九      年      十      月      二十六    日
                                  臺灣高等法院臺南分院刑事第四庭
                                      審判長法官  陳    義    仲
                                            法官  宋    明    蒼
                                            法官  蔡    崇    義
右正本證明與原本無異。
如不服本判決，應於判決送達後十日內向本院提出上訴狀，其未敘述理由者並應於提
出上訴狀後十日內向本院補提理由書（應附繕本)。
                                      法院書記官  李    育    儒
中    華    民    國      八十九      年      十      月      二十七    日
附錄本案論罪科刑法條全文：
刑法第二百七十一條第一項：殺人者，處死刑、無期徒刑或十年以上有期徒刑。


司法院資訊處製作；財團法人民間司法改革基金會備份。
